臺灣高雄地方法院民事判決　　　　　　　110年度訴字第570號
原　　　告　許郁晨　
訴訟代理人　陳冠州律師
被　　　告　陳重福　
上列當事人間請求分割共有物事件，本院於民國110 年10月18日
言詞辯論終結，判決如下：
    主  文
兩造共有如附表所示之不動產應予變賣，所得價金由原告、被告
各分得二分之一。
訴訟費用由被告負擔二分之一，餘由原告負擔。
    事實及理由
一、按專有部分不得與其所屬建築物共用部分之應有部分及其基
    地所有權或地上權之應有部分分離而為移轉或設定負擔，公
    寓大廈管理條例第4 條第2 項定有明文。又共有人請求分割
    之共有物，倘係公寓大廈之專有部分，而無法以原物分配於
    各共有人，須採變賣共有物以價金分配於各共有人之方法分
    割，因依公寓大廈管理條例第4 條第2 項規定，專有部分不
    得與其所屬建築物共用部分之應有部分及其基地所有權之應
    有部分分離而為移轉，共有人自應請求就該專有部分與其所
    屬建築物共用部分之應有部分及其基地所有權之應有部分合
    併分割，不得單獨就其中之一請求分割（最高法院89年度台
    上字第666 號判決意旨參照）。本件原告請求分割之如附表
    所示不動產（下稱系爭房地），其中編號3 所示之建物（下
    稱系爭房屋）、編號1 、2 所示之土地（下稱系爭土地），
    分屬公寓大廈之專有部分，及對應之基地所有權應有部分，
    揆諸上開說明，系爭房地應予合併分割，不得分離而為分割
    或分配餘地，又系爭土地除兩造外，雖尚有其他共有人，然
    因系爭房屋必須與配賦對應之系爭土地合併分割，不得單獨
    就其中之一請求分割，則原告以系爭房屋及對應之基地應有
    部分之共有人為被告，當事人適格即無欠缺，尚無庸以基地
    之其他全體共有人為被告，合先敘明。
二、原告主張：系爭房地為兩造共有，原告、被告之應有部分比
    例各1/2 ，兩造就系爭房地並無分管協議，惟系爭房地現由
    被告單獨占用，兩造不能達成分割協議，系爭房屋為5 層公
    寓之第3 層，僅有單一出入口，倘以原物分割，將損及系爭
    房地之完整性，造成日後使用上困難，無法發揮經濟上之利
    用價值，且兩造現已離婚，共同居住、使用同一建物亦有不
    便，為此依民法第823 條第1 項、第824 條第1 至3 項規定
    ，提起本訴，並聲明︰兩造共有之系爭房地准予分割歸被告
    所有，被告應金錢補償原告。
三、被告則辯以︰同意分割，主張變價分割，系爭房地無不能分
    割之約定，亦無依法或依使用目的不能分割之情形，亦不存
    在分管協議等語。
四、得心證之理由：
  ㈠按各共有人，除因物之使用目的不能分割或契約訂有不分割
    之期限者外，得隨時請求分割共有物；分割之方法不能協議
    決定，法院得因任何共有人之請求，命為原物分配，原物分
    配顯有困難時，得變賣共有物，以價金分配於各共有人，或
    兼採原物分配及變價分配，此觀民法第823 條第1 項、第82
    4 條第2 項自明。查系爭房地為兩造共有，應有部分比例均
    為原告、被告各1/2 等情，有系爭房地之登記謄本、系爭房
    屋之110 年度課稅明細表在卷可稽〔見本院109 年度雄司調
    字第2621號卷（下稱雄司調卷）第105 、115 、123 、69
    -70 頁〕，又本件尚查無系爭房地因物之使用目的不能分割
    或訂有不分割協議之情事，惟迄言詞辯論終結時止，對系爭
    房地之分割事宜兩造未能達成協議，則原告訴請裁判分割系
    爭房地，乃依法有據。
  ㈡次按裁判上定共有物分割之方法時，分配原物與變賣之而分
    配價金，孰為適當，法院本有自由裁量之權，不受任何共有
    人主張之拘束（最高法院29年渝上字第1792號判例意旨參照
    ）。但仍應斟酌當事人之聲明、共有物之性質、經濟效用及
    全體共有人之利益等公平決定之（最高法院84年度台上字第
    1756號判決意旨參照）。原告主張系爭房屋坐落在系爭土地
    上，乃5 層公寓之第3 層，僅有一獨立出入門戶等情，業據
    提出與其所述相符之系爭房屋登記謄本、建物測量成果圖、
    系爭房屋所在公寓外觀及系爭房屋內部照片為憑（見雄司調
    卷第123 、101 、43-61 頁），並為被告所不爭執，且表示
    兩造取得系爭房屋後並未增建、改建〔見本院110 年度訴字
    第570 號卷（下稱訴字卷）第26-27 、28頁〕，足認原告主
    張上情為真。又系爭房屋之登記面積為93.12 平方公尺，有
    系爭房屋之登記謄本、建物測量成果圖可證（見雄司調卷第
    123 、101 頁），面積不大，共有人有2 人，各共有人之應
    有部分面積僅46.56 平方公尺即約14.0844 坪，故兩造如採
    原物分割，按其應有部分分得之房屋、土地面積均甚狹小，
    且無各自獨立之門戶出入，有礙經濟效用，並有損系爭房地
    完整性，勢必破壞系爭房地之使用現狀，造成日後使用上困
    難，無法發揮經濟上之利用價值，是原物分割顯有困難，又
    原告、被告於本院審理中均表示同意變價分割（見訴字卷第
    28、29頁），本院斟酌共有人之意願、系爭房地現狀、原物
    分割之經濟效用減損情形、共有人之利益及各共有人日後得
    於變價程序中價購其他持分等一切情事，認本件採變價分割
    ，將變價所得由兩造依應有部分比例分配（即原告、被告各
    1/2 ），較為適當公平。
五、綜上所述，原告依民法第823 條第1 項前段、第824 條第2
    項第2 款之規定，訴請裁判分割兩造共有之系爭房地，洵屬
    有據，爰審酌共有人之意願及公平性、共有物之現況、原物
    分割及變價分割之利弊，定如主文第一項所示之分割方法。
六、末按因分割共有物而涉訟，由敗訴當事人負擔訴訟費用顯失
    公平者，法院得酌量情形，命勝訴之當事人負擔其一部，民
    事訴訟法第80條之1 定有明文。本件兩造係因分割系爭房地
    無法達成協議而涉訟，但各自所為之行為均為維護自身權益
    ，本件訴訟費用應按兩造之應有部分比例負擔始符公平，爰
    依民事訴訟法第80條之1 ，判決訴訟費用之分擔如主文第2
    項所示。
七、據上論結，原告之訴為有理由，依民事訴訟法第80條之1，
    判決如主文。
中    華    民    國   110    年    10    月    28    日
                  民事第一庭  法  官  陳筱雯
以上正本係照原本作成。
如對本判決上訴，須於判決送達後20日內向本院提出上訴狀。如
委任律師提起上訴者，應一併繳納上訴審裁判費。
中    華    民    國   110    年    10    月    28    日
                              書記官  張宸維
┌────────────────────────────────┐
│附表                                                            │
├──┬───┬────────────┬──────┬─────┤
│編號│性質  │地號/ 建號/ 門牌號碼    │建物坐落土地│權利範圍  │
│    │      │                        │            │          │
├──┼───┼────────────┼──────┼─────┤
│ 1  │土地  │地號：高雄市鳳山區竹子腳│            │1/10      │
│    │      │      段298-63 地號     │            │          │
├──┼───┼────────────┼──────┼─────┤
│ 2  │土地  │地號：高雄市鳳山區竹子腳│            │1/10      │
│    │      │      段 298-76  地號   │            │          │
├──┼───┼────────────┼──────┼─────┤
│ 3  │建物  │建號：高雄市鳳山區竹子腳│編號 1、2 土│全部      │
│    │      │      段3947建號        │地          │          │
│    │      │                        │            │          │
│    │      │門牌號碼：高雄市鳳山區鳳│            │          │
│    │      │          林路196之1 號 │            │          │
└──┴───┴────────────┴──────┴─────┘